臺灣高等法院民事判決　　　　　　　 96年度上更(一)字第148號
上　訴　人　甲○○
訴訟代理人　許峻銘律師
被上訴人　　毅新開發有限公司
法定代理人　乙○○
訴訟代理人　南雪貞律師
上列當事人間請求履行契約等事件，被上訴人對於中華民國95年6
月26日台灣台北地方法院94年度訴字第6954號第一審判決提起上
訴，經最高法院一部發回更審，本院於96年11月20日言詞辯論終
結，判決如下：
    主      文
原判決關於命上訴人給付超過新台幣伍拾壹萬伍仟元，及自民國
九十四年十二月三日起至清償日止，按年息百分之五計算利息部
分，及該部分假執行之宣告，暨除確定部分外，訴訟費用之裁判
均廢棄。
上開廢棄部分，被上訴人在第一審之訴及其假執行之聲請均駁回
。
其餘上訴駁回。
第一、二審及發回前第三審訴訟費用除確定部分外，由被上訴人
負擔六分之一，餘由上訴人負擔。
    事實及理由
一、本件被上訴人主張：上訴人於民國94年6月21日將其所有坐
    落於台北市○○區○○段3小段第751、752、753地號土地上
    、門牌號碼為台北市○○區○○路3段8巷29號4樓房屋及基
    地（下稱系爭房地），委由被上訴人以新台幣（下同）
    1,230萬元出售，並訂立專任委託銷售書（下稱系爭銷售契
    約），嗣於同年9月13日變更售價為1,030萬元。第一審同案
    原告楊國鉎（業經最高法院判決敗訴確定）於同年月14日經
    由被上訴人仲介以同價承購，簽立購屋承諾書並交付由訴外
    人游佳玲所簽發，以上訴人為受款人，經楊國鉎背書之玉山
    商業銀行信義分行面額50萬元、票號ＡＧ0000000號、同日
    期之支票乙紙（下稱系爭支票），交由被上訴人轉交上訴人
    充作定金之用。上訴人與楊國鉎就買賣標的物、價金均已互
    相同意，買賣契約業已成立（下稱系爭買賣契約）。詎上訴
    人竟未依約於買方簽立購屋承諾書翌日起算7日內簽訂正式
    買賣契約，屢經催告仍不獲置理，顯因可歸責於上訴人之事
    由致不能履行，依系爭銷售契約第貳部分第5條第1項及第6
    條第2項第1款約定視為違約，上訴人即應給付被上訴人相當
    於委託銷售總價百分之六計算即61萬8,000千元服務報酬之
    違約金。爰求為命上訴人如數給付及加計自94年12月3日起
    至清償日止之法定遲延利息之判決（被上訴人逾前開請求部
    分，業經最高法院判決敗訴確定）。
二、上訴人主張：簽立系爭銷售契約時，被上訴人未給予上訴人
    合理審閱契約期間，違反消費者保護法第11條之1規定，被
    上訴人即無從據以向伊請求報酬。且被上訴人未依約於第ㄧ
    期簽約備證時即應支付總價款百分之十五，而僅提出50萬元
    之系爭支票，則系爭買賣契約自未成立。又縱使系爭買賣契
    約成立，亦屬被上訴人與楊國鉎間通謀虛偽意思表示所致；
    且被上訴人未定期催告上訴人簽訂買賣契約書，楊國鉎甚至
    以存證信函解除系爭買賣契約，足認被上訴人之報酬給付請
    求權因停止條件尚未成就而未發生。此外楊國鉎尚未交屋，
    故被上訴人僅得請求百分之五十的報酬亦即委託銷售總價百
    分之二。上訴人並未違約，被上訴人自不得請求違約報酬共
    達百分之六等語，資為抗辯。
三、兩造不爭執之事實：
  (一)被上訴人與上訴人於94年6月21日簽立系爭銷售契約，由被
    被上訴人委託被上訴人銷售系爭房地，售價原定1,230萬元
    ，最後變更為1,030萬元。系爭銷售契約上方框格內記載：
    「1.委託人（即賣方）簽訂本『專任委託銷售契約書』（下
    稱本契約）前，已確實攜回詳閱三天（含）以上並充分瞭解
    本契約之內容無誤。2.委託人就受託人所提供之『賣方權利
    義務說明書』、『房屋交易安全說明書』於簽訂本契約前確
    已閱讀並明瞭其內容，並同意本不動產買賣使用『房屋交易
    安全制度』保障交易安全。」，業經上訴人簽名無誤（見第
    一審卷第6至15頁）。
  (二)上訴人於94年9月13日簽認楊國鉎之附停止條件定金委託書
    ，同意售價為1,030萬元，楊國鉎亦於94年9月14日簽認購屋
    承諾書（第一審卷第16、18、19頁）。
  (三)證人即負責與上訴人接洽之被上訴人員工黃喬麟，於94年9
    月14日晚間，在台北市唐朝甜品店交付系爭定金支票予上訴
    人時，上訴人主張系爭支票抬頭記載錯誤，上訴人拒收，有
    系爭支票影本在卷可稽（第一審卷第17頁）。
  (四)上訴人於95年1月12日將系爭房地出賣予訴外人何建璋並辦
    理所有權移轉登記，何建璋再於95年8月7日出賣並移轉所有
    權登記予訴外人何成玥，有台北市地籍地價地籍圖資料電傳
    資訊在卷可按（第一審卷第95、96頁、本院卷第25頁）。
四、兩造爭執要旨為：(一)系爭銷售契約是否因被上訴人違反消費
    者保護法第11條之1規定而為無效？(二)被上訴人得否依系爭
    銷售契約第貳部分第5條第1項前段約定，請求給付上訴人報
    酬？(三)被上訴人得否依系爭銷售契約第貳部分第6條第2項第
    1款約定，請求上訴人給付違約罰？茲就兩造爭點分述本院
    得心證理由如下:
  (一)按企業經營者與消費者訂立定型化契約前，應有30日以內之
    合理期間，供消費者審閱全部條款內容，固為消費者保護法
    第11條之1所明定。惟上訴人於簽立系爭銷售契約時，系爭
    銷售契約上方框格內既已記載，上訴人於簽立系爭銷售契約
    前，已確實攜回詳閱三天以上並充分瞭解系爭銷售契約之內
    容無誤，已如前述，足證被上訴人已給予上訴人合理審閱契
    約期間。是被上訴人此部分所辯，並不足採。
  (二)被上訴人得否依系爭銷售契約第貳部分第5條第1項前段約定
    ，請求上訴人給付報酬：
  1.按系爭銷售契約「貳、甲、乙雙方之權利義務」第5條「服
    務報酬計算及支付方式」約定：「一、乙方（即上訴人）之
    服務報酬請求權，於甲方（即上訴人）簽認買方之『附停止
    條件定金委託書』或買方簽認『購屋承諾書』時成就。甲方
    應給付乙方之服務報酬，計算方式依實際成交總價百分之四
    計算。」（第一審卷第9頁）。足證被上訴人之報酬請求權
    ，係以上訴人簽認買方即楊國鉎之附停止條件定金委託書、
    或楊國鉎簽認購屋承諾書時成就。而上訴人已94年9月13日
    簽認楊國鉎之附停止條件定金委託書，且楊國鉎亦已於94年
    9 月14日簽立購屋承諾書，則據此足見被上訴人對上訴人之
    報酬請求權業已成就，被上訴人得向上訴人請求按銷售總額
    百分之四計算之服務報酬。是被上訴人此部分主張，原屬有
    據。
  2.按依系爭銷售契約「貳、甲、乙雙方之權利義務」第5條第2
    項約定：「二、甲方（即上訴人）應於簽訂不動產買賣契約
    時給付服務報酬總額之百分之五十，交屋時再給付百分之五
    十，並均以現金一次給付。」則綜合該條第1項與第2項約定
    觀之，應認為第2項所謂上訴人與楊國鉎簽訂系爭買賣契約
    及交屋之日，為上訴人應清償報酬給付義務之期日，而非被
    上訴人報酬請求權之停止條件。又當事人預期不確定事實之
    發生，以該事實發生時為債務之清償期者，應認該事實發生
    時或其發生已不能時，為清償期屆至之時（最高法院28年上
    字第1740號判例意旨參照）。而上訴人業已於95年1月12 日
    將系爭房地出賣第三人，為上訴人所不爭執，是已確定不能
    與楊國鉎簽訂系爭買賣契約、亦不能交付系爭房地，則依照
    上述說明，上訴人原即應於95年1月12日給付系爭銷售契約
    服務報酬予被上訴人。
  3.上訴人雖又辯稱：楊國鉎先後於94年9月17日、94年9月22日
    以郵局存證信函及傳真催告上訴人於9月20日下午2時，前往
    被上訴人營業所簽訂買賣契約，逾期即視為解除買賣契約之
    意思表示，則系爭買賣契約縱屬成立，亦因上開催告而生解
    除之效力，被上訴人自不得請求報酬云云。惟被上訴人對上
    訴人之報酬請求權既已有效成立，有如前述，且綜觀系爭銷
    售契約全文，並無任何約定使該報酬請求權因系爭買賣契約
    解除而消滅，是系爭買賣契約縱使業經楊國鉎解除而消滅，
    亦不因此使被上訴人對上訴人之報酬請求權消滅。故上訴人
    此部分所辯，並不足採。
  4.惟被上訴人另以上訴人拒絕與其仲介之承買人訂約，視為違
    約，請求損害賠償額預定性質之違約金，依此種違約金之性
    質，既屬債務不履行損害賠償總額之預定，除請求違約金外
    ，不得請求原給付（理由詳如後述）。
  (三)被上訴人得否依系爭銷售契約第貳部分第6條第2項第1款約
    定，請求違約罰：
  1.按系爭銷售契約「貳、甲、乙雙方之權利義務」第6條「視
    為違約行為之處理及解除契約條件」第2項第1款約定：「甲
    方（即上訴人）有下列情形之一者，視為乙方已完成仲介之
    義務。違反第(1)款應支付乙方（即被上訴人）以本契約第壹
    部份第二條委託銷售總價百分之六計算服務報酬。(1)甲方與
    乙方覓得之買方私下成交，或甲方拒絕與乙方依約洽妥之買
    方客戶簽定買賣契約書者。」（見第一審卷第9頁）。則綜
    合該條款約定觀察，足見兩造係合意當上訴人拒絕與楊國鉎
    簽訂買賣契約時，即視為上訴人違約，因此被上訴人得不待
    舉證證明其損害係因債務不履行所致及其數額之多寡，即得
    請求上訴人給付按委託銷售總價百分之六計算之「服務報酬
    」，依民法第250條第2項之規定，該等「服務報酬」應為具
    賠償總額預定性質之違約金。
  2.經查楊國鉎與上訴人雖僅各自向被上訴人表達願為系爭房地
    買受與出售之意思表示，而尚未就系爭房地買賣必要之點達
    成意思表示合致，惟楊國鉎曾於94年9月17日以郵局存證信
    函催告被上訴人於9月20日下午2時，前往被上訴人營業所簽
    訂買賣契約，該函雖因誤載地址而未能送達上訴人，惟楊國
    鉎復於94年9月22日將該函以傳真方式送達上訴人，為上訴
    人所自陳，並提出該傳真之存證信函為證（見本院卷第32頁
    ），足見楊國鉎業已向上訴人為買受系爭房地之要約意思表
    示。但上訴人未於該要約所定承諾期限內為承諾，亦未與楊
    國鉎就系爭房地訂立書面買賣契約，為上訴人所不爭執，則
    楊國鉎與上訴人間就系爭房地固然並未締結買賣契約。然就
    上訴人與被上訴人之系爭銷售契約而言，上訴人拒絕與楊國
    鉎簽訂系爭買賣契約之不作為，即已該當於系爭銷售契約第
    貳部分第6條第2項第1款約定，應視為上訴人違約，上訴人
    即應給付被上訴人按委託銷售總價百分之六計算相當於服務
    報酬之違約金。故上訴人辯稱其與楊國鉎間之買賣契約並未
    成立，自無違約可言云云，顯不足信。
  3.按約定之違約金額過高者，法院得減至相當之數額，民法第
    252條定有明文。至於違約金有無過高，應以債務人若能如
    期履行債務時，債權人所得享受之一切利益為準，亦即應以
    債權人因債務人違約而遭受之損害及所失利益為標準。故約
    定之違約金苟有過高情事，法院即得依此規定核減至相當之
    數額，且此項核減，法院得以職權為之（最高法院79年台上
    字第1612號判例意旨參照）。本件被上訴人依系爭銷售契約
    所負有之義務，含居間仲介及銷售過戶系爭房地，故於被上
    訴人覓得買方即楊國鉎並獲其同意而簽署購屋承諾書時，即
    應認為已履行系爭居間之義務。惟上訴人嗣後拒絕與楊國鉎
    簽訂買賣契約，則被上訴人已免除後續之服務勞費，如仍按
    委託銷售總價百分之六計算違約金，顯屬過高，故認被上訴
    人得向上訴人請求之違約金，應以委託銷售總價百分之五計
    算即51萬5,000元為適當（計算式：1,030萬元＊5％＝51萬
    5,000元）。
五、綜上所述，被上訴人依系爭銷售契約第貳部分第6條第2項第
    1款約定，請求上訴人給付違約金在51萬5,000元及法定遲延
    利息範圍，為有理由，應予准許。逾此部分之請求，尚非正
    當。原審失察遂就超過上開應准許部分，為上訴人敗訴之判
    決，並為假執行之宣告，自有未洽。上訴意旨就此部分求予
    廢棄改判，應予准許。至於上開應准許部分，原審判命上訴
    人給付，並依據兩造聲請為准免假執行之宣告，核無違誤。
    上訴人就此部分指摘原判決不當，求予廢棄，為無理由，應
    駁回其上訴。
六、本件事證已臻明確，兩造其餘之攻擊、防禦方法，核與判決
    結果不生影響，毋庸逐一論列，併此敘明。
七、據上論結，本件上訴為一部有理由，一部無理由。依民事訴
    訟法第450條、第449條第1項、第79條，判決如主文。
中　　華　　民　　國　　96　　年　　11　　月　　30　　日
                    民事第7庭
                        審判長法  官  鄭三源
                              法  官  周美月
                              法  官  邱  琦
正本係照原本作成。
不得上訴。
中　　華　　民　　國　　96　　年　　12　　月　　3 　　日
                              書記官  廖艷莉
